ACORDAO-COMPLETO-2357151

ACÓRDÃO 4529/2019 ATA 20/2019 - PRIMEIRA CÂMARA

VISTOS, relatados e discutidos estes autos nos quais se analisam embargos de declaração opostos pelo Sr. Paulo Roberto Damasceno em face do Acórdão 3338/2019-TCU-Primeira Câmara, por meio do qual esta Corte de Contas considerou ilegal o ato de aposentadoria emitido em favor do embargante em razão de averbação de tempo na condição de aluno aprendiz;
ACORDAM os Ministros do Tribunal de Contas da União, reunidos em Sessão da 1ª Câmara, diante das razões expostas pelo Relator, em:
9.1. conhecer dos presentes embargos de declaração com fundamento nos arts. 32, inciso II, e 34 da Lei 8.443/1992, para no mérito, rejeitá-los por inexistir os vícios alegados na deliberação recorrida;
9.2. dar ciência desta deliberação ao embargante e à Fundação Universidade Federal de Mato Grosso.

Embargos de declaração opostos em face de decisão desta Corte de Contas que considerou ilegal ato de concessão de aposentadoria emitido em favor do embargante.

Primeira Câmara

3. Embargante: Paulo Roberto Damasceno (XXX.545.837-XX).

13.1. Ministros presentes: Walton Alencar Rodrigues (Presidente), Benjamin Zymler, Bruno Dantas e Vital do Rêgo (Relator).

ACORDAO-COMPLETO-2432203

Acórdão 11310/2020 - Primeira Câmara

ACORDAO-COMPLETO-2385050

Acórdão 8552/2020 - Primeira Câmara

Paulo Roberto Damasceno

VITAL DO RÊGO

Ministro Vital do Rêgo.

Trata-se de embargos de declaração opostos pelo Sr. Paulo Roberto Damasceno, em face do Acórdão 3338/2019-TCU-Primeira Câmara, por meio do qual esta Corte de Contas considerou ilegal ato de aposentadoria emitido em favor do embargante em razão de averbação de tempo na condição de aluno aprendiz.
Em seu apelo recursal, juntado na peça 24, protocolizado nesta Corte de Contas em 6/6/2019, o embargante, em síntese, sustenta que:
 (...) 
III - DO MERITO - OMISSÃO E OBSCURIDADE 
	Ilmo., Relator, Ilustres Pares, conforme consta do acórdão número 3.338/2019, proferido por essa Corte, o Embargante teve o registro do ato de sua aposentadoria negado, em razão do tempo averbado para efeitos da contagem necessária, na condição de aluno aprendiz, ser considerado irregular por essa Corte de Contas, uma vez não preenchidos os requisitos jurisprudenciais vigentes, restando assim redigida a conclusão da análise técnica: 
20.  Em razão do exposto e tendo em vista as análises realizadas no ato constante do presente processo, esta Unidade Técnica propõe que o ato de aposentadoria de Paulo Roberto Damasceno seja considerado ilegal, tendo em vista a utilização de tempo de aluno aprendiz em desacordo com o entendimento desta Corte de Contas. 
Pois bem Exas., em que pese o conteúdo decidido, é mister esclarecer que, REALMENTE, o Requerente/Embargante se utilizou do tempo trabalhado como Aluno Aprendiz, tempo esse devidamente comprovado através das inclusas certidões, regularmente expedidas pelas respectivas Instituições de Ensino, cujo documento que se encontram regularmente juntados aos autos desse E. Tribunal, e ONDE CONSTA CLARAMENTE QUE O EMBARGANTE/ALUNO era mantido com recursos à conta da Dotação Orçamentária Global da União, no caso em relação à certidão emitida pela Escola Agrotécnica Federal de Alegre - ES, a qual ora aqui reitera, por cópia. 
 
Outrossim Exas., não de forma diferente, a certidão fornecida pela Escola Agrotécnica Federal de Barbacena-MG, já constante destes autos do TCU, aqui também reiterada por cópia, traz em seu verso, que " ...O aluno aprendiz foi mantido nesta Escola por Verba Orçamentária da União."  
Pois bem, com a devida e concessa vênia, o Acórdão encontra-se omisso nesse particular, pois ao analisar referidos documentos não trouxe à lume as assertivas acima relacionadas e constantes dos referidos documentos, não se permitindo assim concluir que, efetivamente, o Requerente/Embargante fora remunerado de forma direta e/ou indireta pelas referidas instituições, mostrando-se assim, até certo ponto, omisso, especialmente no tocante ao esclarecimento dessas particularidades, cuja comprovação encontra ausente, por força da manifestação do setor técnico, precisamente nos itens 11/14 do referido acórdão, o qual abaixo se transcreve, parcialmente: 
13.  Cabe, assim, no presente caso, verificar o atendimento dos requisitos do Enunciado 96 da Súmula da Jurisprudência do TCU. A redação atual, aprovada em 1994 e vigente quando da emissão do ato, é transcrita novamente a seguir: 
Conta-se para todos os efeitos, como tempo de serviço público, o período de trabalho prestado, na qualidade de aluno-aprendiz, em Escola Pública Profissional, desde que comprovada a retribuição pecuniária à conta do Orçamento, admitindo-se, como tal, o recebimento de alimentação, fardamento, material escolar e parcela de renda auferida com a execução de encomendas para terceiros. Grifamos. 
Ocorre que, a deliberação constante do citado Acórdão Embargado determinou, ao arrepio das constatações documentais, 	que o Requerente/Embargante não teria cumprido tais requisitos, o que efetivamente, não é verdade, pois referidas certidões trazem em seu bojo as referidas informações, senão vejamos: 
Da certidão da Escola Agrotécnica Federal de Alegre-ES: 

Da certidão da escola Agrotécnica de Barbacena-MG; 

Conforme se observa, ambas as certidões mencionam claramente que o Requerente/Embargante, durante o período citado, recebia à conta da Dotação Orçamentária da União, inquestionavelmente!!! 
Importa ainda destacar que, a interpretação dessa Corte de Contas deve ser finalística, atendendo amais recente e balizada jurisprudência de nossos Tribunais, cujo entendimento encontra-se pacificado, conforme sentença proferida pelo Juízo da 6ª Vara Federal da seção Judiciária de MT, nos autos nº 000420520.2013.4.01.3600 (anexa por cópia integral)  onde restou consignado e inclusive evidenciado o entendimento sumulado desse E. TCU, em caso idêntico ao presente, inclusive em relação à aposentadoria de um ex-professor, aposentado da própria FUFMT, veja-se: 
Para a averbação do tempo de aluno-aprendiz como tempo de serviço, é necessário que reste comprovado a retribuição pecuniária à conta da União, admitido este como recebimento de alimentação, fardamento, material escolar e parcela de renda auferida com a execução de encomendas para terceiros, conforme Súmula nº 96 do Tribunal de Contas da União, cuja redação alterada em 08/12/94 para a seguinte redação, in verbis: 
Conta-se para todos os efeitos, como tempo de serviço público, o período de trabalho prestado, na qualidade de aluno-aprendiz, em Escola Pública Profissional, desde que comprovada a retribuição pecuniária à conta do Orçamento, admitindo-se, como tal, o recebimento de alimentação, fardamento, material escolar e parcela de renda auferida com a execução de encomendas para terceiros. 
	Ainda, cita o seguinte julgado: 
 A jurisprudência caminha na mesma linha de pensamento, a citar: 
PREVIDENCIÁRIO. AVERBAÇÃO DE TEMPO DE SERVIÇO. 
ALUNO APRENDIZ. 1. É cabível a contagem de tempo de serviço prestado como aluno aprendiz, em escolas técnicas, sob as expensas do Poder Público, com a finalidade de obter benefício previdenciário. Decreto n. 611/92. 2. O Plenário desta Corte já se posicionou no sentido de que "A remuneração pecuniária capaz de gerar contagem de tempo de serviço do aluno aprendiz tanto pode ser efetivada através de utilidades (alimentação, fardamento, material escolar, pousada, calçados, vestuário) como em espécie (parcela de renda auferida com a execução de serviços para terceiros) ". 3. Certidão de tempo de serviço lavrada em observância às disposições contidas na legislação que trata da matéria, inclusive a Súmula 96 do TCU. 4. Apelação e remessa, tida por interposta, não providas. (TRF/1ª Região; AMS 2000.01.00.030350 4/MT; Rel. Desembargador. Federal Tourinho 
Neto; DJ 13 /02 /2003, p. 67) . PREVIDENCIÁRIO. MANDADO DE SEGURANÇA. AVERBAÇÃO DE TEMPO DE SERVIÇO 
COMO ALUNO-APRENDIZ DE ESCOLA TÉCNICA. CÔMPUTO. POSSIBILIDADE. 
1. A remuneração de aluno aprendiz, capaz de gerar contagem de tempo de serviço, pode ser efetivada por alimentação, fardamento, material escolar, pousada, calçado e vestuário. Demonstrado que o serviço foi remunerado à conta dos cofres da União, pode tal tempo ser computado como de serviço para fins previdenciários. Entendimento pacificado pelo Plenário da Corte (MS 1999.01.00.0642821/DF) . Precedente. 2. Sentença reformada. Segurança concedida. 3. 
Apelação a que se dá provimento. (AMS 1999.36.00.009255-6/MT; 
Rel. Juíza Federal Maria Helena Carreira Alvim Ribeiro, DJ 21.09.2005, p. 72) . 
E mais Exas., o mesmo julgado/Sentença proferida, evidencia o entendimento jurisprudencial sumulado, abaixo exposto: 
Esse também é o entendimento firmado na Súmula 18 da Turma Nacional de Uniformização de Jurisprudência dos Juizados Especiais Federais, a seguir transcrita: 
 Provado que o aluno aprendiz de Escola Técnica Federal recebia remuneração, mesmo que indireta, à conta do orçamento da União, o respectivo tempo de serviço pode ser computado para fins de aposentadoria previdenciária. 
Dessa forma Exas., o entendimento pelo regular cômputo do tempo de serviço de aluno aprendiz, já se encontra consolidado em nossos tribunais, de maneira que a própria jurisprudência desse Tribunal de Contas vem sendo utilizada para esse fim, conforme se viu da transcrição acima. 
Desse modo, acredita o Embargante que o acórdão encontra-se omisso, pois deverá, desde logo e se assim entende, esclarecer em que ponto o Requerente/Embargante não teria cumprido com os requisitos, em diligência, e já expor seus limites e alcance, de modo que certamente a FUFMT já expôs seu completo entendimento a partir do momento em que, lastreada no entendimento já mencionado, concedeu e expediu o ato de aposentação, fundamentando-o nos referidos documentos-certidões, bem assim nas referidas decisões judiciais já proferidas, inclusive em face dela mesmo, conforme consta da sentença citada, cuja cópia, junta-se em anexo. 
	Assim, Nobres Julgadores, entende o Requerente/Embargante, que o r. Acórdão 3.338/2019 encontra-se omisso nesse particular, em não promover o esclarecimento expresso acerca de qual requisito encontra-se ausente para que esse E. Primeira Câmara considere regular o tempo de serviço averbado como aluno aprendiz. 
	Desse modo, data vênia, o Embargante entende que o Acórdão fora omisso e obscuro quanto à alegada ausência de cumprimento de requisitos exigidos pelo enunciado 96 da súmula de jurisprudência desse C. Tribunal de Contas, assim como pela ausência de indicação expressa quanto ao requisito/dispositivo e fundamento legal para o reconhecimento do tempo, de vez que, conforme consta das certidões, foram todos preenchidos os requisitos necessários. 
Vale ressaltar que os presentes embargos de declaração visam esclarecer e suprir as apontadas omissões, oportunizando ao Embargante, o pleno exercício do contraditório e do direito à ampla defesa, cujo esclarecimento e julgamento, oportunamente será objeto do recurso próprio, previsto em lei. 
Desta feita, espera e confia o Embargante seja o recurso aqui aviado, PROVIDO, para que essa Corte de Contas realize, primeiramente, o COMUNICADO À FUFMT DE EFEITO SUSPENSIVO, como requerido no item ab initio, especialmente em razão das necessidades pessoais, consolidação do recebimentos dos valores, há tempos, aliadas à sua avançada idade, e ao final, SEJA O RECURSO PROVIDO, para sanar as omissões e obscuridades acima apontadas, nos exatos termos da fundamentação apresentada. 
Eis o Relatório.

Alexandre Luiz Lozano Pereira (OAB/MT 7889-B) e outros.

Não atuou.

EMBARGOS DE DECLARAÇÃO OPOSTOS EM FACE DO ACÓRDÃO 3.338/2019-TCU-1ª CÂMARA, POR MEIO DO QUAL ESTA CORTE DE CONTAS CONSIDEROU ILEGAL O ATO DE APOSENTADORIA EMITIDO EM FAVOR DO EMBARGANTE EM RAZÃO DE AVERBAÇÃO DE TEMPO NA CONDIÇÃO DE ALUNO APRENDIZ. CONHECIMENTO. INEXISTÊNCIA DOS VÍCIOS APONTADOS. REJEIÇÃO.

APOSENTADORIA (APOS)

Secretaria de Fiscalização de Pessoal (Sefip).

Em análise, embargos de declaração opostos pelo Sr. Paulo Roberto Damasceno, em face do Acórdão 3338/2019-TCU-Primeira Câmara, por meio do qual esta Corte de Contas considerou ilegal ato de aposentadoria emitido em favor do embargante em razão de averbação de tempo na condição de aluno aprendiz.
Destaco que os presentes embargos foram opostos em 6/6/2019 (peça 24) . Considerando que o embargante recebeu a notificação do acórdão recorrido na data de 3/6/2019, o recurso encontra-se tempestivo, eis que apresentado dentro do prazo previsto no art. 287, § 1º, do RITCU. 
Com relação ao mérito do embargo apresentado, funda-se o recorrente em argumentos que apontariam para supostas "omissão e obscuridade" no decisum vergastado. Nesse sentido, sustenta em síntese o embargante que: 
	(i) o acórdão embargado estaria omisso uma vez que não teria analisado os documentos carreados aos autos, em especial as certidões emitidas pela escola Agrotécnica Federal de Alegre-ES e pela escola Agrotécnica de Barbacena-MG, nas quais constavam claramente que o "aluno era mantido com recursos à conta da Dotação Orçamentária Global da União" (no caso em relação à certidão emitida pela Escola Agrotécnica Federal de Alegre - ES) e que "o aluno aprendiz foi mantido nesta Escola por Verba Orçamentária da União" (no caso da Escola Agrotécnica Federal de Barbacena-MG) ; 
	(ii) a decisão recorrida não trouxe à lume as assertivas acima relacionadas e constantes dos referidos documentos, informações que, em tese, comprovariam a remuneração direta e/ou indireta pelas referidas instituições, caracterizando omissão, especialmente no tocante ao esclarecimento dessas particularidades; 
	(iii) a interpretação desta Corte de Contas deve ser finalística, atendendo a mais recente e balizada jurisprudência de nossos Tribunais, cujo entendimento encontra-se pacificado, conforme sentença proferida pelo Juízo da 6ª Vara Federal da seção Judiciária de MT, nos autos nº 0004205- 20.2013.4.01.3600 (anexa por cópia integral) ; 
	(iv) o acórdão embargado não teria promovido o esclarecimento expresso acerca de qual requisito se encontra ausente para que pudesse ser considerado regular o tempo de serviço averbado como aluno aprendiz;
	(v) a decisão combatida teria sido omissa e obscura quanto à alegada ausência de cumprimento dos requisitos exigidos pelo Enunciado 96 da Súmula de Jurisprudência deste Tribunal, assim como pela ausência de indicação expressa quanto ao requisito/dispositivo e fundamento legal para o reconhecimento do tempo, já que, no entendimento do embargante e conforme constaria das certidões, todos os requisitos necessários para a sobredita averbação, teriam sido preenchidos.
Ao final o embargante requer que o embargo seja provido para sanar as omissões e obscuridades apontadas.
-II-
A despeito dos argumentos apresentados, entendo que o apelo manejado pelo embargante não traz elementos hábeis a alterar o decisum, eis que as supostas omissão e obscuridade apontadas, inexistem. Senão vejamos.
De início, convém rememorar as razões pelas quais, no passado, era possível a averbação de tempo da condição de aluno aprendiz. Para tanto, valho-me das lições apresentadas pelo Ministro Benjamin Zymler no voto condutor do Acórdão 3579/2019-TCU-Primeira Câmara:
 (...) 
14.	 Relativamente à contagem como tempo de serviço do período em que o interessado estudou em escola pública profissionalizante (3 anos e 5 dias) , o entendimento desta Corte a respeito foi fixado na Súmula 96, editada em 16 de dezembro de 1976, cuja redação original era a seguinte (grifei) :
"Conta-se para todos os efeitos, como tempo de serviço público, o período de trabalho prestado, na qualidade de aluno-aprendiz, em Escola Pública Profissional, desde que haja vínculo empregatício e retribuição pecuniária à conta do Orçamento."
15.	 Mais tarde, na sessão administrativa de 8 de dezembro de 1994, a redação do verbete foi alterada (grifei) :
"Conta-se para todos os efeitos, como tempo de serviço público, o período de trabalho prestado, na qualidade de aluno-aprendiz, em Escola Pública Profissional, desde que comprovada a retribuição pecuniária à conta do Orçamento, admitindo-se, como tal, o recebimento de alimentação, fardamento, material escolar e parcela de renda auferida com a execução de encomendas para terceiros."
16.	 O entendimento deste Tribunal arrimou-se nos arts. 67 e 69 do Decreto-lei 4.073/1942 e 2º, 3º e 5º do Decreto-lei 8.590/1946.
17.	 Com efeito, de acordo com tais dispositivos, o aluno-aprendiz deteria a condição de empregado nas escolas de aprendizagem, e o pagamento de sua mão de obra seria realizado à conta de recursos consignados anualmente no Orçamento da União:
Decreto-lei 4.073/1942
"Art. 67. O ensino industrial das escolas de aprendizagem será organizado e funcionará, em todo o país, com observância das seguintes prescrições:
I - O ensino dos ofícios, cuja execução exija formação profissional, constitui obrigação dos empregadores para com os aprendizes, seus empregados. (...) 
 (...) 
Art. 69. Aos poderes públicos cabem, com relação à aprendizagem nos estabelecimentos industriais oficiais, os mesmos deveres por esta lei atribuídos aos empregadores.
Parágrafo único. A aprendizagem, de que trata este artigo, terá regulamentação especial, observadas, quanto à organização e ao regime, as prescrições do art. 67 desta lei."
Decreto-lei 8.590/1946
"Art. 2º. À execução da encomenda precederá a fixação do respectivo preço, mediante orçamento, com a discriminação da matéria prima, da mão-de-obra, da energia elétrica e dos combustíveis consumidos, bem como a da percentagem relativa às despesas de ordem geral.
Art. 3º. A renda bruta resultante dos serviços executados nos termos deste Decreto-lei será obrigatoriamente incorporada à receita da União.
 (...) 
Art. 5º. O orçamento da despesa consignará, anualmente, uma dotação correspondente a 40% sobre o total da receita bruta arrecadada no ano imediatamente anterior ao da elaboração da respectiva proposta e resultante dos serviços executados na forma do presente Decreto-lei, destinada ao custeio da mão-de-obra dos alunos e ex-alunos e ao desenvolvimento das iniciativas de caráter associativo dos mesmos."
Observa-se que o requisito que permite ao aluno aprendiz averbar tempo laborado nessa condição é sua condição equiparável a de um empregado nas escolas de aprendizagem, razão pela qual se faz necessária a comprovação de parcela de renda auferida com a execução de encomendas para terceiros. Além disso, só pode ser averbado o período de efetivo labor, lapso que não se confunde, necessariamente, com o período letivo de aulas frequentadas pelo aluno. 
Partindo dessas premissas, a decisão recorrida não se omitiu, uma vez que se manifestou expressamente sobre os requisitos que não restaram demonstrados nas certidões apresentadas, quais sejam, "o período de efetivo labor prestado na condição de aprendiz" (que não se confunde com o período letivo) "a parcela de renda auferida na execução de encomendas", nos termos a seguir:
 (...) 
7. Observo que a documentação fornecida pelo interessado (peça 11) não comprova o labor na condição de aluno aprendiz nos termos do que prescreve o Enunciado 96, da súmula de jurisprudência do TCU. 
8. Também não atendem ao referido enunciado, as certidões de tempo de serviço emitidas pela Escola Agrotécnica Federal de Alegre (peça 4, p. 2) e nem a fornecida pela Escola Agrotécnica Federal de Barbacena (peça 4, p. 3) , eis que não fazem menção a nenhum tipo de remuneração ou mesmo auxílio recebido pelo ex-aluno. Também não há qualquer registro de trabalho prestado na execução de encomendas, mas apenas à percepção de "retribuição indireta" a título de "alimentação, calçados, vestuário, atendimento médico-odontológico e pousada".
9. Ocorre que os referidos subsídios estatais não evidenciam nenhuma atividade laboral razão pela qual não preenchem os requisitos estabelecidos pelo Enunciado 96 da Súmula de Jurisprudência do TCU, cujo teor transcrevo a seguir:
"Conta-se para todos os efeitos, como tempo de serviço público, o período de trabalho prestado, na qualidade de aluno-aprendiz, em Escola Pública Profissional, desde que comprovada a retribuição pecuniária à conta do Orçamento, admitindo-se, como tal, o recebimento de alimentação, fardamento, material escolar e parcela de renda auferida com a execução de encomendas para terceiros.
10. Portanto, o tempo averbado na condição de aluno aprendiz deve ser excluído da aposentadoria em questão, eis que não atende os requisitos para ser computado na inativação em análise. Com a exclusão do lapso temporal inquinado, o interessado conta com 31 anos e 8 dias de tempo para aposentadoria. Assim, a concessão em epígrafe não reúne condições para receber a chancela da legalidade.
Vale ressaltar que as certidões apresentadas pelo embargante, conforme se verá, possuem sobreposição de tempos. Além disso, nas referidas certidões, o tempo letivo bruto se confunde com o tempo total averbado, não havendo comprovação dos períodos efetivamente prestado na execução de encomendas.  Por fim, as certidões, quando muito, se referem à "retribuições indiretas", não comprovando o pagamento da mão de obra do aluno, consoante preconiza o enunciado 96 da Súmula de Jurisprudência do TCU (... E parcela de renda auferida com a execução de encomendas para terceiros) . Assim, não é possível evidenciar se e em quais períodos o aluno desenvolveu, efetivamente, atividades laborais na execução de encomendas. Senão vejamos o teor e a sobreposição de períodos constantes das certidões apresentadas pelo embargante:
Escola Agrotécnica Federal de Alegre - ES (período compreendido: 21/2/1973 a 14/12/1974) 
"O interessado foi remunerado à Conta da Dotação Global da União, de forma indireta, vez que, alimentação, calçados, vestuário, atendimento médico-odontológico e pousada, foram adquiridos com verbas provenientes do orçamento da União, como compensação das atividades extracurriculares exercidas pelo - mesmo nos campos de culturas e criações desta Escola, mediante consignação 1.1.4 - sob consignação 11" (tempo líquido: 1 ano, 9 meses e 27 dias) .
Escola Agrotécnica Federal de Barbacena-MG (período compreendido: 3/3/1971 a 30/6/1973) 
"O aluno aprendiz foi mantido nesta Escola por verba orçamentária da União" (tempo líquido: 2 anos, 4 meses e 1 dia) .
Por tais razões, entendo que a decisão recorrida não apresenta a omissão e a obscuridade apontadas. 
Vale dizer que a via dos embargos de declaração é estreita e se presta, nos termos do Código de Processo Civil, a: (i) esclarecer obscuridade ou eliminar contradição; (ii) suprir omissão de ponto ou questão sobre o qual devia se pronunciar o juiz de ofício ou a requerimento; e (iii) corrigir erro material.
Nessa senda, rememoro que, para fins de embargos de declaração, a omissão consiste na falta de pronunciamento judicial sobre ponto ou questão suscitado pelas partes, ou que o juiz deveria se pronunciar de ofício. Nesse sentido, ensina Freddy Didier Jr. que, considera-se omissa a decisão:
"que não se manifestar sobre a) um pedido; b) sobre argumentos relevantes lançados pela parte c) sobre questões de ordem pública, que não são apreciáveis de oficio, pelo magistrado, tenham ou não tenham sidos suscitadas pela parte"[footnoteRef:2] [2:  DIDIER JUNIOR, Fredie. Curso de Direito Processual Civil. Salvador: Juspodivm.] 
Considerando tal definição, os vícios apontados pelo embargante inexistem, eis que a decisão ora embargada já havia se pronunciado sobre cada ponto suscitado pelo embargante.
Por fim, quanto à decisão judicial acostada pelo embargante na peça 26, (Processo 0004205-20.2013.4.01.3600, da 6ª Vara do Juizado Especial Federal de Mato Grosso) observo que a referida sentença menciona o Enunciado 96 da Súmula de Jurisprudência desta Corte de Contas e dá a este enunciado uma interpretação para o caso concreto analisado dentro daqueles autos judiciais. Ocorre, contudo, que tal decisão, embora elasteça os critérios constantes da referida súmula para aceitar determinado tempo como na condição de aluno aprendiz, não ampara o embargante, eis que ele não é parte naquele processo judicial. 
Assim, entendo que a omissão e a obscuridade apontadas pelo embargante no voto condutor do Acórdão 3338/2019-TCU-Primeira Câmara, a rigor, não se sustentam, na medida em que os pontos mencionados pelo recorrente já haviam sido analisados pela decisão recorrida.
	Ante o exposto, VOTO para que seja adotada a minuta de acórdão que ora trago ao exame deste Colegiado.
TCU, Sala das Sessões Ministro Luciano Brandão Alves de Souza, em 18 de junho de 2019.
Ministro VITAL DO RÊGO 
Relator